臺灣高等法院臺南分院刑事判決
上　訴　人　臺灣臺南地方法院檢察署檢察官
被　　　告　丁○○
被　　　告　甲○○
　　　　　　　　　　之廿一
上列二人共同
選任辯護人　蔡清河　律師
上列上訴人因被告侵占案件，不服臺灣臺南地方法院94年度易字
第128號中華民國94年7月8日第一審判決（起訴案號：臺灣臺南
地方法院檢察署93年度偵字第7904號），提起上訴，本院判決如
下：
    主  文
上訴駁回。
    事  實
一、丙○○（由原審裁定另為簡易判決處刑）、甲○○分別受僱
    於乙○○所經營之臺南學友補習班（設於台南市○○路一四
    七號四樓）及臺中學友補習班（設於台中市○區○○街七號
    五樓），均擔任各該補習班之櫃檯及會計人員等職務，並負
    責將學生繳交之學費點收後交付予乙○○之配偶唐秀春，且
    同時負責帳務之記載及結算工作；丁○○亦受僱於前開乙○○所經營之二補習班，其職務內容則係負責稽核丙○○及甲○○所製作帳載資料及結算金額是否正確之工作，丙○○、
    甲○○均為從事業務之人。詎丁○○竟連續(一)與丙○○共同
    基於概括之犯意，並意圖為自己及彼此不法所有之犯意聯絡
    及互為侵占行為之分擔，自民國九十一年七月起至九十二年
    九月止，利用上開丙○○業務上收取補習班款項及丁○○稽
    核其收款業務之機會，連續以短計學費收入於帳載資料之方
    式，由丙○○將其於業務上自補習班學生所收取而持有之學
    費，短付於乙○○之配偶唐秀春，再由丙○○將每次短付所
    得之差額款項，或以現金在上開台南學友補習班當面交付於
    丁○○，或以無摺存款方式存入丁○○設於中華郵政股份有
    限公司臺中大隆路郵局帳戶（局號000000-0、帳號000000-0
    ）內，變易持有為所有之意思予以侵占，丙○○與丁○○以
    此方式共計侵占補習班學生所繳納之補習費用約新臺幣（下
    同）二百十萬元，丙○○並分得約三十萬元；(二)丁○○復與
    甲○○共同基於概括之犯意，並意圖為丁○○不法所有之犯
    意聯絡及互為侵占行為之分擔，自民國九十一年七月起至九
    十二年八月止，利用上開甲○○業務上收取補習班款項及丁○○稽核其收款業務之機會，連續以短計學費收入於帳載資
    料之方式，由甲○○將其於業務上自補習班學生所收取而持
    有之學費短付於乙○○之配偶唐秀春，變易持有為所有之意
    思予以侵占，並由甲○○於九十一年八月八日以十萬八千元
    、九十一年八月八月十三日以七萬二千元、九十一年八月十
    五日以二萬五千元分三次無摺存款方式存入丁○○上開台中
    大隆路郵局帳戶，共侵占二十萬五千元。嗣為乙○○發覺究
    辦。
二、案經告訴人乙○○告訴由臺灣臺南地方法院檢察署檢察官偵
    查起訴。
    理  由
壹、有罪部分：
一、訊據被告丁○○、甲○○對於上揭事實迭於偵查中及原審及
    本院審理時均坦承不諱，核與告訴代理人吳永茂律師之指述
    相符，並有中華郵政股份有限公司臺中郵局九十三年三月十
    六日中管字第0932100593號函附之局號000000-0、帳號0000
    00-0帳戶交易明細表一份在卷可稽（見臺灣臺南地方法院檢
    察署九十三年度發查字第四三八號偵查卷宗第三十頁至第三
    六頁）。綜上開所查事證，足認被告自白核與事實相符，本
    件事證明確，被告二人犯行洵堪認定。
二、按刑法第三百三十六條第二項之罪，以侵占業務上所持有之
    物為其構成要件，即係因其業務上持有之身分關係而成立之
    罪，與僅因身分關係或其他特定關係而致刑有重輕之情形有
    別。因而無業務關係者與有業務關係者共同侵占，依同法第
    三十一條第一項規定，仍應以業務上侵占之共犯論。最高法
    院二十八年上字第二五三六號判例可資參照。查本件被告丁○○關於被告甲○○及共犯丙○○間，對於侵占渠等業務上
    持有款項之行為，雖被告丁○○並非從事上開補習班之收款
    業務，故不具有因該等業務關係而持有款項之特定關係，然
    因被告丁○○與有此特定關係之共犯即丙○○、甲○○共同
    實施，依刑法第三十一條第一項之規定，自仍應以共犯論之
    。是核被告丁○○、甲○○所為，均係犯刑法第第三百三十
    六條第二項之業務侵占罪。被告丁○○與被告甲○○就甲○○業務侵占之部分；被告丁○○與共犯丙○○就丙○○業務
    侵占之部分，分別具有犯意之聯絡及行為之分擔，均為共同
    正犯。被告丁○○、甲○○之先後多次犯行，時間緊接，所
    犯係構成要件相同之罪，顯係出於概括之犯意反覆為之，為
    連續犯，應依刑法第五十六條之規定論以一罪並加重其刑。
三、原審以被告丁○○、甲○○罪證明確，因予適用刑法第二十
    八條、第五十六條、第三十條第一項、第三百三十六條第二
    項、第七十四條第一款，罰金罰鍰提高標準條例第一條前段
    之規定，並審酌被告丁○○深受學友補習班經營者乙○○之
    信任，而擔任上開補習班稽核會計收款及記帳之業務，其工
    作目的本即為防範及發現補習班員工業務侵占之犯行，然其
    竟主謀本件業務侵占犯行，且侵占數額甚鉅，並取得大部分
    之侵占金額，顯見其惡性甚大，然被告丁○○於犯後坦承全
    部犯行，並已與告訴人達成民事上訴訟上和解，有和解筆錄
    一份附卷可稽，顯見其犯後態度良好並深具悔意；另被告甲○○就其犯行部分所侵占之金額雖亦達二十萬五千元，惟其
    將上開款項全數交付予被告丁○○而未分得任何款項，且犯
    後並坦承犯行而態度良好等一切情狀，爰分別量處被告丁○○有期徒刑一年六月、甲○○有期徒刑七月。又被告丁○○
    、甲○○均素行良好並無任何刑事前科，有臺灣臺南地方法
    院檢察署刑案資料查註紀錄表及臺灣高等法院被告全國前案
    紀錄表附卷可稽，本院參酌被告丁○○、甲○○之犯行非屬
    主動積極營造犯案機會之犯罪模式，渠等係因工作之機會，
    於業務範圍收受現款或負責稽核收帳業務，因一時受到誘惑
    而失慮觸犯本案犯行，犯後亦坦承犯行並表示悔悟，信經此
    偵審科刑教訓後，當知所警惕，信無再犯之虞，原審因認前
    開所宣告之刑以暫不執行為適當，爰併諭知緩刑四年，以勵
    自新。本院經核原判決認事用法俱無不合，量刑亦符合罪刑
    相當原則，並依職權就宣告緩刑之理由認被告丁○○、甲○○係偶發初犯，並與告訴人和解賠償告訴人損失，認所科之
    刑以暫不執行為適當，檢察官上訴意旨稱：「被告丁○○犯
    後並無悔意，量刑適低，宣告緩刑不當」云云，乃係就原審
    已詳細述之論據，任意指摘原判決不當，應無可採，上訴
    為無理由，應予駁回。
貳、被告甲○○不另為無罪諭知部分：
一、公訴意旨另以：被告甲○○意圖為自己不法之所有，自九十
    二年一月起至同年八月止，利用其業務上收取臺中學友補習
    班款項之機會，以短計學費收入於帳載資料之方式，將其於
    業務上自補習班學生所收取持有之學費短付於乙○○之配偶
    唐，並總計侵占七十一萬一千五百三十七元。因認被告甲○○就此部分亦涉犯刑法第三百三十六條第二項之業務侵占罪
    嫌。
二、按犯罪事實應依證據認定之，無證據不得認定犯罪事實；又
    不能證明被告犯罪者，即應諭知無罪之判決，刑事訴訟法第
    154條第2項、第301條第1項定有明文。次按刑事訴訟法第
    161條已於91年2月8日修正公布，其第1項規定：檢察官就被
    告犯罪事實，應負舉證責任，並指出證明之方法。因此，檢
    察官對於起訴之犯罪事實，應負提出證據及說服之實質舉證
    責任。倘其所提出之證據，不足為被告有罪之積極證明，或
    其指出證明之方法，無從說服法院以形成被告有罪之心證，
    基於無罪推定之原則，自應為被告無罪判決之諭知（最高法
    院92年台上字第128號判例要旨參照）。
三、公訴人認被告甲○○涉有上開業務侵占之犯行，無非以告訴
    人乙○○配偶唐秀春之指述，及被告甲○○製作而由被告丁○○稽核之收費明細表與唐秀春簽收明細表確有該差額，以
    及被告甲○○另於九十二年一月至七月三十一日間有簽收支
    出約一百三十萬元，所以補習班支出需額外向唐秀春請款等
    資為論據。
四、訊之被告甲○○否認有何另侵占上開七十一萬一千五百三十
    七元之犯行，辯稱：我沒有拿上開款項等語，經查：
（一）本案告訴人認被告甲○○有業務侵占七十一萬一千五百三
      十七元一節，主要係以告訴人之配偶唐秀春所製作之明細
      表（見臺灣臺南地方法院檢察署九十三年度發查字第四三
      八號偵查卷宗第十二頁）中，其上之日收入欄內（即被告
      甲○○收受補習班學生學費之金額）與簽收欄內（即唐秀
      春自被告甲○○處所收取之金額）金額記載有所出入為依
      據，是本案認定被告甲○○是否有侵占七十一萬一千五百
      三十七元之犯行，即應先究明上開日收入欄與簽收欄內容
      所記載之金額是否正確。查證人唐秀春於原審審理時證訴
      ，上開明細表中日收入欄之數目，是根據收入收據本及被
      告甲○○鍵入電腦的資料所製作；而該明細表簽收欄之內
      容，則是依據其之筆記本內簽收之記載所製作，而筆記本
      上金額之記載，係依被告甲○○交付與其之日報表上之資
      料所記載等語（見原審九十四年六月二十四日審理筆錄）
      ，共犯丙○○於本院審理時亦稱：「（你是否每天把學費
      收支狀況以日報表方式記錄？）是的。」；「（師母『唐
      秀春』接受你的日報表、現金、支票後，她如何處理？）
      日報表她會先簽收，並記載在唐秀春自己的手冊，現金、
      支票她就直接拿走，然後再將日報表還給我。」等語。惟
      查，上開告訴人所提之明細表所載日期內之日報表，均已
      遺失而無法尋得，此為告訴人所是認，則已無從由明細表
      上日期之日報表，稽核上開明細表簽收欄內所載之金額或
      筆記本上登載之簽收金額等是否正確無誤。而另觀諸上開
      證人唐秀春自行製作之筆記本簽收內容（見臺灣臺南地方
      法院檢察署九十三年度發查字第四三八號偵查卷宗第五八
      至六三頁），該筆記本係一般附有日期之行事曆日記本，
      而其上僅記載手寫而用以表示日期、金額等內容之阿拉伯
      數字，且登載之方式並未依該行事曆日記本所附之日期登
      載，而係自行書寫日期後，再於該日期後緊接記載金額之
      方式登載。由上開筆記本內容記載之情形，可知上開筆記
      本之登載內容，僅係證人唐秀春自行書寫為之，並未經被
      告甲○○或其他人簽名確認，是尚無從由該筆記本形式上
      之記載方式，證明該筆記本上證人唐秀春之記載是否正確
      無誤，縱證人丙○○上述之證詞認證人唐秀春係依日報表
      所載紀錄在筆記（手冊），然查該手冊亦無證人丙○○之
      簽名，而證人丙○○係任職台南學友補習班，惟被告甲○○係任職於台中學友補習班，尚難據此認定證人唐秀春所
      提筆記本即認定被告甲○○亦以同一方式為之，並進而推
      論被告甲○○所載日報表與唐秀春所記筆記不同，而為不
      利被告甲○○之認定。再者，證人唐秀春亦自承其於筆記
      本上記載簽收金額時，並未將筆記本交由會計確認記載之
      金額等語，而曾任臺中學友補習班會計之證人廖家君於原
      審審理時，亦證訴證人唐秀春在寫該筆記本時，伊並不會
      知道證人唐秀春書寫之內容為何等語（以上均見原審九十
      四年六月二十四日審理筆錄），亦即從上開證人唐秀春及
      廖家君之證言可得，於證人唐秀春記載該筆記本之過程中
      ，補習班之會計除形式上未在筆記本上簽名確認證人唐秀
      春所登載之金額外，實際上補習班之會計亦無任何機會得
      以確認證人唐秀春於筆記本上之記載，是否與日報表內容
      相符，是如證人唐秀春誤繕或誤載日報表之金額於筆記本
      上時，交付日報表及款項予證人唐秀春之補習班會計，並
      無更正該筆記本登載數額之機會。基上，本案告訴人所提
      明細表上之簽收欄，既係依證人唐秀春所持筆記本上登載
      數額所記載，然既無從確認證人唐秀春其筆記本上簽收金
      額之記載，是否與其實際取得之金額相符，且上開筆記本
      所載簽收金額之原始資料即日報表又均已遺失，而無法以
      日報表核對該簽收金額是否正確，是該簽收金額雖與日收
      入間有所出入，然此或可能因證人唐秀春筆記本上簽收金
      額誤繕或誤載所生，自無法以此作為認定被告甲○○有侵
      占其間差額款項之犯行。至聲請傳訊證人即現為為台中學
      友補習班會計許淑萍，證明證人唐秀春於筆記上所記載簽
      收之金額即為收入日報表上所記載之金額，基於上述理由
      ，且又如何以現任會計之證詞用以推斷過去之事實，亦有
      違經驗法則，本院認無傳訊之必要，併此明。
（二）復查，證人廖家君於原審另證述，如果學生退費之金額不
      大時，也會由收入中支付等語。亦即告訴人所經營之補習
      班，於會計收取學費款項後，該收入之款項亦有另外支應
      之情形，故證人唐秀春向會計收取補習班收入時，其所收
      得之金額並不一定會等同補習班當日收入之全部款項。而
      證人廖家君復證述，並非每次交付日報表及補習班款項給
      證人唐秀春時，證人唐秀春均會取出筆記本記載金額等語
      ，再參酌證人唐秀春於收受款項後即將日報表交還會計一
      節，是證人唐秀春既非於每次收款時立即將收取金額記載
      於筆記本上，則其於事後於筆記本上記載金額數目時，僅
      可憑據其對日報表上記載金額之記憶，抑或就其所攜回款
      項清點所得為記載。然證人唐秀春如於事後僅憑據對日報
      表上數字之記憶為記載，此已增加該筆記本記載金額有誤
      繕或誤寫之可能；如係僅就其攜回款項清點所得為記載，
      該金額之記載又無法顯現其所收取之金額中，有學生退費
      部分之誤差，稽之上情，益徵證人唐秀春持有之筆記本，
      其上記載之金額有所錯誤之可能。
（三）綜上所查，告訴人所舉之明細表上簽收欄部分所載，既係
      依據證人唐秀春持有之筆記本內之金額所載，而該筆記本
      內所載之金額復有誤繕或誤寫之錯誤可能，且又因該明細
      表上所列日期之日報表均已遺失，而無從核對該筆記本上
      所載金額是否正確，是自無從以證人唐秀春自行記載之簽
      收金額與日收入欄間有所出入，即遽為認定被告甲○○有
      業務侵占該部份差額即七十一萬一千五百三十七元款項之
      犯行。此外，復查無其他積極證據足資證明被告甲○○有
      此部分犯行，揆諸前揭說明，即屬不能證明被告甲○○此
      部分犯罪，原應為無罪之諭知，惟公訴意旨認為此部分與
      前述論罪科刑之業務侵占罪間，有連續犯裁判上之一罪關
      係，爰不另為無罪之諭知。
據上論結，應依刑事訴訟法第368條，判決如主文。
本案經檢察官吳忠賢到庭執行職務。
中　　華　　民　　國　　94　　年　　11　　月　　22　　日
                  刑事第五庭    審判長法　官  楊明章
                                      法　官  顏基典
                                      法　官  吳森豐
以上正本證明與原本無異。
不得上訴。
　　　　　　　　　　　　　　　　　　　書記官  李梅菊
中　　華　　民　　國　　94　　年　　11　　月　　23　　日
附錄本案論罪科刑法條全文：
刑法第三百三十六條第二項：
對於業務上所持有之物，犯前條第一項之罪者，處六月以上五年
以下有期徒刑，得併科三千元以下罰金。
刑法第三百三十五條第一項：
意圖為自己或第三人不法之所有，而侵占自己持有他人之物者，
處五年以下有期徒刑、拘役或科或併科一千元以下罰金。
